臺灣高等法院刑事判決　　　　　　　　　　　　　九十三年度上訴字第二０七六號
　　上　訴　人
　　即　被　告　乙○○
　　　　　　　　甲○○
　　　　　　　　丙○○
　　　　　　　　丁○○
右上訴人因妨害自由等案件，不服臺灣新竹地方法院九十三年度訴字第一一０號，中
華民國九十三年六月二十五日第一審判決（起訴案號：臺灣新竹地方法院檢察署九十
三年度偵字第九０一號），提起上訴，本院判決如左：
    主  文
上訴駁回。
    事  實
一、乙○○前於民國九十年間因竊盜案件，經臺灣苗栗地方法院判處有期徒刑四月確
    定，並於九十一年二月十七日執行完畢。丙○○前於九十一年間因公共危險案件
    ，經臺灣苗栗地方法院於九十二年一月二十日以九十一年度交訴字第五三號判處
    有期徒刑八月、緩刑三年確定，現仍緩刑中。
二、緣戊○○與陳來興間存有債務糾紛，戊○○於九十二年八月五日簽發面額新臺幣
    （下同）一百五十萬元本票一紙，陳來興將上開本票轉交丙○○所任職之「緯達
    應收帳款管理顧問公司」代為催討債務，丙○○遂聯絡平常即有合作關係之甲○○，再由甲○○邀集乙○○、丁○○，四人基於非法剝奪行動自由、恐嚇、強制
    之犯意聯絡，共同於九十三年二月二日清晨六時五十分許，由甲○○駕車搭載丙○○、乙○○、丁○○，前往不知情之梁順田位於苗栗縣三灣鄉內灣村八鄰三十
    七號住處前，趁戊○○即將出門之際，四人下車攔住戊○○，並以左右各一人架
    駛之車號四四三二─ＨＭ號自小客車後座中間位置，隨即由甲○○駕車、丙○○
    坐於副駕駛座上、乙○○及丁○○二人分乘於後座戊○○二側，以此方式非法剝
    奪戊○○之行動自由，且為達到催討債務之同一目的，丙○○、甲○○、乙○○
    、丁○○將戊○○押往苗栗縣獅潭鄉山上某濟公廟前，丙○○在車內出示上開面
    額一百五十萬元本票影本一紙，四人共同出言恫嚇稱：「今日需還款八十萬元，
    否則將你丟入山溝活埋」等語，使戊○○心生畏懼，致生危害於安全，戊○○因
    而持用丙○○之行動電話，於同日上午七、八時許打電話向表哥陳遠隆借款，於
    同日上午九時許、十時十分許打二通電話向其姑丈鄧雲火借款，然均未借得款項
    。嗣丙○○等人提及徵信得知戊○○之銀行帳戶內尚有大額存款，四人則駕車將
    戊○○押回其位於新竹縣峨眉鄉富興村十鄰庚寮坑七號
    錦下車盯押戊○○返家找尋戊○○設立如附表一、二、四所示帳號之存摺三本並
    返回車內，丙○○等四人則分別於附表編號一、二、三、四所示之時間，駕車前
    往附表各編號所示之地點，為各編號所示之行為方式，然經查詢得知附表編號一
    、二、四所示存摺帳戶內並無預期之大額存款。丙○○等四人因認戊○○所遺失
    如附表編號三所示之新竹國際商業銀行頭份分行（起訴書誤載為：中國國際商業
    銀行頭份分行）帳戶內存有大筆存款，且因戊○○之國民
    丙○○等四人為使戊○○能順利領出「新竹國際商業銀行頭份分行」帳戶內之存
    款，乃於同日上午十一時許，將戊○○押往不知情之賴玉珍經營、設於苗栗縣頭
    份鎮○○路一二八號之「永明照相館」，由乙○○、丁○○盯押戊○○入內拍攝
    證件照片，並由乙○○支付拍照費用六百元，再於同日中午十二時四十分許，將
    戊○○載至新竹縣峨眉鄉戶政事務所以補辦國民
    錦盯押戊○○入內辦理相關手續，戊○○則利用填寫相關資料以辦理補發國民身
    分證之際，遞出寫有「救我」（起訴書誤載為：「救命」）之字條，向不知情之
    新竹縣峨眉鄉戶政事務所職員李香蘭求救，經李香蘭持該字條向隔壁之新竹縣警
    察局竹東分局峨眉分駐所警員吳道明報案，為警當場查獲坐在戊○○後方之丁○○及車內之丙○○、乙○○、甲○○。
三、案經戊○○訴由新竹縣警察局竹東分局報請臺灣新竹地方法院檢察署檢察官偵查
    起訴。
    理  由
一、訊據上訴人即被告丙○○、甲○○、乙○○、丁○○固不否認於右揭時地，由被
    告丙○○持告訴人戊○○簽發之面額一百五十萬元本票影本，並由被告甲○○開
    車搭載其餘被告三人，向告訴人催討債務，被告四人並與告訴人一同前往右揭地
    點等事實，惟被告四人均矢口否認右揭犯行，皆辯稱：被害人戊○○是自己上車
    的，我們沒有押他云云。惟查：被告等右揭犯行，業據被害人戊○○迭於警訊、
    偵訊中指訴歷歷（詳見偵字卷第十六、十七頁、五九至六一頁），並於偵訊及原
    審以證人
    二二頁）；復經證人梁順田於偵訊中、原審證述：告訴人於九十三年二月二日凌
    晨六時五十分許，在苗栗縣三灣鄉內灣村八鄰三十七號前，遭四人強押上車（詳
    見偵字卷第一四０頁、原審卷第一八五至一九三頁）；證人鄧雲火於警訊中及證
    人陳遠隆於警訊、偵訊中證述：告訴人於九十三年二月二日上午七時許打電話向
    陳遠隆借款及同日上午九時許、十時十分許打二通電話向鄧雲火借款，均未借到
    款項（詳見偵字卷第一０四頁、一０五頁、一０六頁、一四０頁）；證人劉玉珍
    於偵訊中證稱：九十三年二月二日上午十一時許，係由被告乙○○、丁○○與告
    訴人戊○○一起入內拍照（詳見偵字卷第一四一頁、一四二頁）；證人李香蘭於
    偵訊中證述：告訴人於補辦國民
    條向峨眉分駐所報案等語（詳見偵字卷第一四二頁），並有上開記載「救我」之
    字條（見偵字卷第十八頁）、如附表一、二、三、四所示之銀行、郵局拍攝之錄
    影帶二捲、錄影光碟片二片（見偵字卷第一三五頁）、錄影翻拍照片七幀（見偵
    字卷第一一九至一二二頁）及附表一、二、四所示帳號之銀行存摺、郵局存摺、
    永明照相館所拍攝告訴人之數位照相底片及照片一組、告訴人所簽發之面額一百
    五十萬元本票影本一紙（均外放在同上偵查卷第一八０頁之證物袋內）可佐。本
    院勾稽告訴人與證人所述內容，核無不符，準此足認告訴人之指訴，堪信為真。
    再參諸被告四人與告訴人素不相識，被告四人於清晨六時五十分許之時間，仗恃
    人數優勢，分站在告訴人前後左右，推拉告訴人上車，足認被告等係以非法方法
    強迫告訴人上車。又告訴人返家拿取存摺、前往銀行查詢、拍照、補辦國民身分
    證時，均有被告二人在旁盯梢，足徵被告等確實將告訴人管控在實力支配之下，
    已達剝奪告訴人行動自由程度。另被告等人將告訴人載往苗栗縣獅潭鄉山上某濟
    公廟前，被告丙○○在車內出示前開面額一百五十萬元本票影本一紙，被告四人
    共同出言恐嚇稱：戊○○當日需還款八十萬元，否則將其丟入山溝活埋等語，顯
    認被告四人係以加害告訴人生命、身體之言詞恐嚇，致告訴人心生畏懼，故而打
    電話向證人鄧雲火、陳遠隆借款。是被告等辯稱：告訴人自願上車、自願清償債
    務云云，顯係事後卸責之詞，不足採信。至被告乙○○另辯稱；伊上車後即酒醉
    不醒，酒醒後就在警察局云云。惟徵諸告訴人與證人上揭證述內容，堪認被告乙○○參與強押告訴人上車、前往告訴人住處拿存摺、前往銀行查詢、拍照等行為
    ，並經上開證人賴玉珍於偵訊中指證稱：確係被告乙○○一起入內拍照等語；暨
    被告乙○○於原審自承：伊支付拍照費用六百元等語，足見被告乙○○所辯酒醉
    云云，顯係飾卸之詞，不足採信。被告等聲請傳訊證人劉煜明代書，本院認無必
    要，附此敘明。本件事證明確，被告四人之犯行，均堪認定，自應依法論科。
二、核被告乙○○、甲○○、丙○○、丁○○所為，均係犯刑法第三百零二條第一項
    之剝奪他人行動自由罪。按刑法第三百零二條之以其他非法方法剝奪行動自由罪
    之「其他非法方法」本包括私行拘禁以外之強暴脅迫等一切非法方法而言。是行
    為人基於某一目的非法方法剝奪被害人行動自由，於其該犯行之持續中，為達同
    一目的，以加害生命、身體之事恐嚇、脅迫被害人，則該恫嚇、脅迫之行為應屬
    包含於行為人妨害被害人行為自由之同一意念中，縱其該部分所為，合於刑法第
    三百零五條所定之恐嚇危害安全罪之情形，仍應視為剝奪行動自由之部分行為，
    無庸另論刑法第三百零五條恐嚇危害安全罪。又刑法第三百零二條之剝奪人之行
    動自由罪，係妨害他人自由之概括規定，故行為人具有一定目的，以非法方法剝
    奪人之行動自由者，除法律別有處罰較重之規定（例如略誘及擄人勒贖等罪）應
    適用各該規定處斷外，如以使人行無義務之事或妨害人行使權利為目的，而其強
    暴脅迫已達於剝奪人之行動自由之程度即祇成立本罪，亦不應再依同法第三百零
    四條論處（最高法院二十九年上字第二三五九號判例、七十四年度臺上字第三四
    ０四號判例參照）。本案被告四人於剝奪告訴人行動自由後迄行為終了時止，所
    為之恐嚇及強制等行為（如恐嚇告訴人及強令告訴人返家拿取存摺、前往銀行查
    詢存款餘額、拍照、補辦國民
    同，均係為使告訴人清償積欠上揭本票債務，是被告等人於剝奪告訴人行動自由
    犯行繼續中，所為之恐嚇、脅迫之行為，自屬包含於剝奪告訴人行動自由犯行之
    同一意念中，縱其等所為，合於刑法第三百零五條恐嚇危害安全及刑法第三百零
    四條第一項之以脅迫使人行無義務之事等情形，仍應視為剝奪行動自由之部分行
    為，公訴人認被告等人除應成立刑法第三百零二條第一項之罪外，另牽連犯同法
    第三百零五條恐嚇危害安全罪，應依同法五十五條，從一重處斷云云，尚有未洽
    。被告四人間，具有犯意之聯絡及行為之分擔，為共同正犯。乙○○前於九十年
    間因竊盜案件，經臺灣苗栗地方法院判處有期徒刑四月確定，並於九十一年二月
    十七日執行完畢，有臺灣高等法院被告全國前案紀錄表卷可憑，被告乙○○前受
    有期徒刑之執行完畢後，其於五年以內再犯本件有期徒刑以上之罪，為累犯，應
    依刑法第四十七條之規定，加重其刑。原審適用上揭規定，並審酌被告丙○○為
    討債公司之成員，手中持有告訴人簽發之本票影本，被告甲○○已於九十二年八
    月間，前往告訴人住處參與簽發本票之事，可認被告丙○○、甲○○為本案犯行
    之主要謀議者；被告四人係以暴力討債模式，為討債公司討債、所使用之手段、
    剝奪告訴人行動自由達五、六小時、告訴人所受危害程度及告訴人於原番陳明願
    意原諒被告四人等一切情狀，分別量處被告丙○○、甲○○各有期徒刑六月；被
    告乙○○有期徒刑五月、被告丁○○有期徒刑四月，併均諭知易科罰金之折算標
    準。核原審認事用法，並無不合，量刑亦屬允當。被告等上訴否認犯行，為無理
    由，應予駁回。
三、公訴意旨另以被告丁○○於九十三年二月二日上午，在被告甲○○所駕駛之四四
    三二─ＨＭ號自小客車後座，駕車前往苗栗縣獅潭鄉某濟公廟途中，基於傷害他
    人身體之故意，出手毆打告訴人戊○○頭部、四肢等處，致告訴人受有頭面部瘀
    血、擦破傷及左小腿瘀血之傷害，因認被告丁○○另涉犯刑法第二百七十七條第
    一項之傷害罪嫌等語。惟傷害罪依同法第二百八十七條前段之規定，須告訴乃論
    ，茲據告訴人於九十三年六月九日當庭向原審撤回此部分告訴，此有聲請撤回告
    訴狀在卷足憑。公訴意旨認此部分與前開論罪科刑部分有牽連犯裁判上一罪關係
    ，此部分爰不另為不受理諭知。
據上論斷，應依刑事訴訟法第三百六十八條，判決如主文。
本案經檢察官呂光華到庭執行職務。
中　　　華　　　民　　　國　　九十三　　年　　 十一 　　月　　　十六  　日
                              臺灣高等法院刑事第二十四庭
                                  審判長法  官  陳　貽　男
                                        法  官  李　世　貴
                                        法  官  陳　憲　裕
右正本證明與原本無異。
如不服本判決，應於收受送達後十日內向本院提出上訴書狀，其未敘述上訴之理由者
並得於提起上訴後十日內向本院補提理由書（均須按他造當事人之人數附繕本）。
                                        書記官  劉　育　妃
中　　　華　　　民　　　國　　九十三　　年　　 十一 　　月　　 十六 　　日
附錄：本案論罪科刑法條全文
中華民國刑法第三百零二條第一項
(剝奪他人行動自由罪)
私行拘禁或以其他非法方法，剝奪人之行動自由者，處五年以下有期徒刑
、拘役或三百元以下罰金。
附表：
┌──┬──────┬──────┬──────┬───────┬──┐
│編號│時        間│地        點│存 摺 帳 號 │行  為  方  式│備註│
├──┼──────┼──────┼──────┼───────┼──┤
│  一│九十三年二月│臺灣土地銀行│○二一─○○│被告丁○○持存│    │
│    │二日上午十時│頭份分行    │五─五三三四│摺進入補登存款│    │
│    │五十六分許  │            │七─一      │資料未果，嗣由│    │
│    │            │            │            │乙○○、丁○○│    │
│    │            │            │            │押戊○○前往櫃│    │
│    │            │            │            │台查詢存款餘額│    │
│    │            │            │            │。            │    │
├──┼──────┼──────┼──────┼───────┼──┤
│  二│九十三年二月│苗栗縣竹南信│○三─一四○│由乙○○、詹奇│    │
│    │二日上午十一│用合作社頭份│六六○─二二│錦押戊○○前往│    │
│    │時一分許    │分社        │一三        │櫃台查詢存款餘│    │
│    │            │            │            │額為二千元。  │    │
├──┼──────┼──────┼──────┼───────┼──┤
│  三│九十三年二月│新竹國際商業│            │由乙○○、詹奇│    │
│    │二日上午十一│銀行頭份分行│            │錦押戊○○前往│    │
│    │時十九分許  │            │            │櫃台查詢存款餘│    │
│    │            │            │            │額，惟因存摺及│    │
│    │            │            │            │戊○○之國民身│    │
│    │            │            │            │分證正本均已遺│    │
│    │            │            │            │失致無從查詢，│    │
│    │            │            │            │經銀行職員告知│    │
│    │            │            │            │應備身分證、印│    │
│    │            │            │            │章等文件以補辦│    │
│    │            │            │            │存摺。        │    │
├──┼──────┼──────┼──────┼───────┼──┤
│  四│九十三年二月│中華郵政總局│○○六三八三│被告丁○○單獨│    │
│    │二日上午十一│頭份斗煥郵局│─二        │一人持存摺進入│    │
│    │時二十四分許│            │            │查詢存款餘額。│    │
│    │            │            │            │              │    │
└──┴──────┴──────┴──────┴───────┴──┘
